【裁判字號】    98,聲判,30
【裁判日期】    980430
【裁判案由】    聲請交付審判
【裁判全文】
臺灣臺北地方法院刑事裁定              98年度聲判字第30號
聲  請  人
即  告訴人  甲○○
代  理  人  方雍仁律師
被      告  丙○○原名劉添登.
            乙○○
上列被告等因偽造有價證券等案件，聲請人對之提出告訴，經臺
灣臺北地方法院檢察署檢察官於民國97年12月16日以97年度調偵
字第980 號不起訴處分，聲請人聲請再議，經臺灣高等法院檢察
署於98年1月17日以98年度上聲議字第602號處分書駁回再議，聲
請人聲請交付審判，本院裁定如下：
    主  文
聲請駁回。
    理  由
一、按告訴人不服上級法院檢察署檢察長或檢察總長認再議為無
    理由而駁回之處分者，得於接受處分書後10日內委任律師提
    出理由狀，向該管第一審法院聲請交付審判。法院認為交付
    審判之聲請不合法或無理由者，應駁回之。刑事訴訟法第25
    8條之1、第258條之3第2 項前段，分別定有明文。查本件臺
    灣高等法院檢察署檢察長於民國98年1 月17日以98年度上聲
    議字第602 號認再議為無理由而駁回再議之聲請，該處分書
    於98年2月6日送達於聲請人之住所，有前揭處分書及送達證
    書各1 件附於偵查卷可憑，聲請人不服該駁回再議之處分，
    經委任律師為代理人，於同年月18日向本院聲請交付審判，
    未逾法定不變期間，合先敘明。
二、聲請交付審判意旨：如附件「刑事交付審判聲請狀」所載。
三、按刑事訴訟法之所以增訂「聲請法院交付審判制度」，其目
    的係為對於檢察官起訴裁量之制衡，除貫徹檢察機關內部檢
    察一體之原則所含有之內部監督機制外，另宜有檢察機關以
    外之監督機制，由法院保有最終審查權而介入審查，提供告
    訴人多一層救濟途徑（刑事訴訟法第258條之1立法理由參照
    ），以促使檢察官對於不起訴處分為最慎重之篩選，審慎運
    用其不起訴裁量權。從而，本條之適用一方面係強制告訴人
    先循檢察機關內部之監督機制救濟無效果後，始由法院為之
    ；另方面亦促使檢察機關內部省視其不起訴處分是否妥當，
    法院有最終審查權。惟交付審判之制度雖賦與法院於告訴人
    交付審判之聲請裁定准否前，可依同法第258條之3第3 項規
    定為「必要之調查」，然其調查證據之範圍，自應以偵查中
    曾顯現之證據為限；而同法第260 條對於不起訴處分已確定
    或緩起訴處分期滿未經撤銷者，於特定情形下得再行起訴之
    規定，其立法理由已說明該所謂不起訴處分已確定者，包括
    「聲請法院交付審判復經駁回者」之情形在內，是前述「得
    為必要之調查」，其調查證據範圍，更應以偵查中曾顯現之
    證據為限，不得就告訴人新提出之證據再為調查，亦不得蒐
    集偵查卷以外之證據，否則將與刑事訴訟法第260 條之再行
    起訴規定混淆不清，亦將使法院兼任檢察官之責，而有回復
    「糾問制度」之虞。又法院於審查交付審判之聲請有無理由
    時，除認為告訴人所指摘不利被告之事證未經檢察機關詳為
    調查或斟酌，或不起訴處分書所載理由違背經驗法則、論理
    法則或其他證據法則者外，不宜率予交付審判（法院辦理刑
    事訴訟案件應行注意事項第118 項參照）。至上開所謂告訴
    人所指摘不利被告之事證未經檢察機關詳為調查，係指告訴
    人所提出請求調查之證據，檢察官未予調查，且若經調查，
    即足以動搖原偵查檢察官事實之認定及處分之決定而言。倘
    調查結果，尚不足以動搖原事實之認定及處分之決定者，仍
    不能率予交付審判，自不待言。
四、次按犯罪事實應依證據認定之，無證據不得認定犯罪事實，
    刑事訴訟法第154條第2項定有明文；所謂認定犯罪事實之證
    據，係指足以認定被告確有犯罪行為之積極證據而言，該項
    證據自須適合於被告犯罪事實之認定，始得採為斷罪資料。
    是否可信，更應參酌各方面之情形，尤不能以推測之詞，遽
    為判斷。又認定犯罪事實所憑之證據，雖不以直接證據為限
    ，間接證據亦包括在內，然而無論直接或間接證據，其為訴
    訟上之證明，需於通常一般之人均不致有所懷疑，而得確信
    其為真實之程度者，始得據為有罪之認定，倘其證明尚未達
    到此一程度，而有合理之懷疑存在時，即無從為有罪之確信
    ，最高法院著有29年上字第3105號、76年臺上字第4986號判
    例可資參照。
五、經查：
  (一)聲請人指訴被告丙○○、乙○○藉由無法兌現之「空頭支票
    」，甚至多次簽發發票人之負責人與實際登載不符之票據，
    騙取聲請人之信賴，其詐欺意圖明確，原偵查庭竟能草率結
    案，令人難為甘服，蓋由卷附德明書城有限公司（下稱德明
    公司）簽發之票據觀之，該支票所載發票人之負責人「陳智
    芳」與退票理由單記載「雷德華」明顯不符，然被告等竟持
    該等無效票據，藉以騙取聲請人之信賴，其行為甚為惡劣云
    云。惟查：
  1.上開由德明公司所簽發之3 紙票據，經原檢察官檢附聲請人
    所提供之票號LJ0000000 號支票暨其退票理由單、協議書及
    被告丙○○當庭書寫筆跡資料各1 紙，函請內政部警政署刑
    事警察局鑑定上開文件上書寫簽寫、簽字之力道是否相同，
    經該局回復以本案以現有資料尚未達足資鑑定程度，故無法
    鑑定等語，有內政部警政署刑事警察局97年12月5 日刑鑑字
    第0970181311 號函（見97年度調偵字第980號卷第30頁）附
    卷可稽，則內政部警政署刑事警察局依前揭資料無法鑑定上
    開支票正反面上之「8756」、「貳拾萬元正」、「劉添登」
    等字跡與被告丙○○當庭書寫筆跡資料是否相符，復無其他
    積極證據證明上開支票係由被告丙○○所偽造，再者，上開
    票號LJ0000000 號支票正面所載發票人之負責人陳智芳與退
    票理由單所記載「雷德華」固非相同，然陳智芳曾經擔任德
    明公司之登記負責人乙情，有該公司基本資料查詢1 紙（見
    95年度調偵緝字第42號卷【下稱調偵緝卷】第53頁）在卷足
    憑，足見被告丙○○辯稱應係該公司負責人變更為陳智芳後
    ，臺北市票據交換所或銀行未及時更新而仍記載雷德華為該
    公司負責人，始發生前揭負責人不符之情等語，應可採信；
    次查，客戶支票存款若因存款不足且印鑑不符時，會以「存
    款不足」及「發票人簽章不符」等雙重理由予以退票，此據
    臺北國際商業銀行龍江分行95年8 月14日北商銀龍江（095）
    字第00032 號函（見調偵緝卷第51頁）說明甚詳，而上開支
    票之退票理由單上抬頭為「臺北市票據交換所（01）存款不
    足退票單（2）00000000 」，其中並未記載有何發票人簽章
    不符之字樣，該支票上「附帶退票理由」欄亦未記載任何文
    字，足見該支票並非因發票人簽章不符而遭銀行退票，綜合
    上情，尚難認被告等有何偽造有價證券之犯行。
  2.至於聲請人指稱原檢察官未依上開函文之建議蒐集需鑑定之
    字跡後再次函送鑑定，惟此部分屬檢察官調查職權之範疇，
    並非法院於聲請交付審判案件所得審認之事項，況且，上開
    支票非因印鑑不符而遭退票乙情已如上說明，則上開文件縱
    再經鑑定，亦難認足以動搖原檢察官對於被告等尚未構成偽
    造有價證券犯行之認定，是聲請人指稱原檢察官未盡調查之
    能事云云，自非可採。
  (二)聲請人另指稱被告等於詐騙時，更假冒海藝股份有限公司（
    下稱海藝公司）代表人之名義，自行簽發海藝公司及多家空
    殼公司之支票以取信聲請人，致聲請人誤信其言而交付款項
    ，然海藝公司之負責人為劉潘金理，並非丙○○，被告丙○
    ○竟冒用該公司代表人之名義，陸續假海藝公司名義簽發支
    票多達49張以騙取聲請人款項。況且，海藝公司於大安商業
    銀行新店分行之支票存款戶早已於84年7月7日遭金融機構列
    為票據拒絕往來戶，然被告丙○○竟刻意隱匿海藝公司已為
    拒絕往來戶之事實，導致聲請人於日後根本無從兌領上開49
    張支票，被告等竟猶仍於84年8 月30日、9月20日、9月30日
    、11月20日簽發多紙支票使聲請人陷於錯誤而交付款項，其
    不法意圖甚明，自當以刑法偽造有價證券及詐欺罪相繩云云
    ，惟查：
  1.客戶支票存款若因存款不足且印鑑不符時，會以「存款不足
    」及「發票人簽章不符」等雙重理由予以退票，此已據臺北
    國際商業銀行龍江分行上開函文說明甚詳，而就聲請人所指
    稱被告等未經海藝公司代表人劉潘金理之同意而開立之9 紙
    支票觀之，其中僅票號PX0000000 號支票經提示而以存款不
    足為由遭退票，且該退票理由單之抬頭為「臺北市票據交換
    所（01）存款不足退票單（2）00000000 」，其上復未記載
    有何發票人簽章不符之字樣，顯見該支票列為拒絕往來戶之
    原因，並非發票人簽章不符，有上開退票理由單（見96年度
    偵續字第314 號卷【下稱偵續卷】第18頁）在卷可稽，足認
    被告丙○○辯稱海藝公司負責人劉潘金理有向銀行授權，同
    意被告丙○○在上開9 紙支票蓋其印章等情，尚非無據，應
    堪採信，聲請人又無法提出其他積極證據足證被告2 人有何
    未經劉潘金理之同意或授權而於該等支票偽造印文之犯行，
    實難遽論被告2人有何偽造有價證券之犯行。
  2.末查，依卷附83年5月3日承諾書觀之，該承諾書係因華一書
    局有限公司（下稱華一書局）無法清償聲請人700 萬元之債
    務，而被告等所屬尚鋒彩色印刷股份有限公司（下稱尚鋒公
    司）當時亦積欠華一書局款項，嗣經協調，由聲請人取得華
    一書局所移轉其對尚鋒公司之債權，亦即轉由尚鋒公司承擔
    上開債務，聲請人乃要求被告2人交付金額共計500萬元、發
    票人為海藝公司、發票日期分別為84年4月30日、84年5月30
    日、84年6月30日、84年7月30日、84年8月30日、84年9月30
    日、84年10月30日、84年11月30日及84年12月30日之支票9
    紙予聲請人，作為前揭債權之擔保，被告二人乃於84年3 月
    21日，將上開9紙支票交付聲請人，並經聲請人於上開9紙支
    票影本上簽名簽收等情節，為聲請人所不否認（見偵續卷第
    174頁），堪信為真實，並有上開承諾書、其上載有聲請人
    簽寫「洪錦慧84/3/21」字樣之支票影本（見偵續卷第181、
    189至190頁）附卷可稽，而海藝公司於84年7月7日始遭銀行
    列為拒絕往來戶，亦有上開票號PX0000000 號支票之退票理
    由單在卷足憑，足見被告二人於84年3月21日交付上開9紙支
    票予聲請人時，海藝公司並未被列為拒絕往來戶，該9 紙支
    票亦非無效票據，實難僅因海藝公司於84年7月7日遭銀行列
    為拒絕往來戶，而遽認被告2 人於交付上開支票時，有何為
    自己不法所有之意圖，核與刑法詐欺罪之犯罪構成要件有間
    ，聲請人指稱被告丙○○違犯詐欺犯行等語，洵非可採。
六、綜上所述，檢察官為不起訴處分之理由，無何違背經驗法則
    、論理法則或其他證據法則之情事，本院認本件並無聲請人
    所指摘不利被告之事證未經檢察機關詳為調查或斟酌，或不
    起訴處分書所載理由違背經驗法則、論理法則或其他證據法
    則等得據以交付審判之事由存在，聲請人猶執前詞聲請交付
    審判，指摘原不起訴處分及駁回再議聲請之理由不當，復未
    能提出原偵查卷內有何其他之確切證據足以影響原偵查結果
    ，以供本院調查參酌，揆諸上開說明，本件交付審判之聲請
    為無理由，應予駁回。
七、結論：應依刑事訴訟法第258條之3第2項前段，裁定如主文
    。
中    華    民    國    98    年    4     月    30    日
              刑事第十三庭審判長法  官  許泰誠
                                法  官  張文俊
                                法  官  陳君鳳
以上正本證明與原本無異。
本裁定不得抗告。
                                書記官  楊湘雯
中    華    民    國    98    年    4     月    30    日


司法院資訊處製作；財團法人民間司法改革基金會備份。
